【裁判字號】    98,上易,2101
【裁判日期】    981028
【裁判案由】    傷害
【裁判全文】
臺灣高等法院刑事判決                98年度上易字第2101號
上  訴  人
即  被  告  乙○○
選任辯護人  陳俊傑律師
上列上訴人因傷害案件，不服臺灣臺北地方法院98年度易字第
696 號，中華民國98年7 月8 日第一審判決（起訴案號：臺灣臺
北地方法院檢察署97年度偵字第17190 號），提起上訴，本院判
決如下：
    主  文
原判決撤銷。
乙○○無罪。
    理  由
壹、公訴意旨略以：上訴人及被告乙○○因與甲○○家人有民事
    爭執，於民國97年7 月9 日晚間8 時許，乙○○在臺北市中
    正區○○○路4 巷口見到甲○○，竟先以不明噴霧劑向甲○○噴灑，復基於傷害甲○○身體之犯意，以手持拐杖毆打甲○○，甲○○逃離現場返回臺北市中正區○○○路○ 段4 巷
    6 號3 樓住處後未久即有事外出，又遇見乙○○，乙○○接
    續同一傷害犯意，再以手持拐杖毆打甲○○，使甲○○受有
    左上臂、左前臂、右前臂多處擦傷，前頸、胸前紅腫，胸腹
    部壓痛等傷害。案經甲○○告訴臺北市政府警察局中正第二
    分局報告偵辦。因認被告乙○○涉犯刑法第277 條第1 項之
    傷害罪嫌。
貳、證據能力：
    本案以下所引用之卷證資料，並無證據證明係公務員違背法
    定程序所取得，又被告以外之人於審判外之陳述，經核並無
    非出於自由意願而為陳述或遭違法取證及顯有不可信之情況
    ，再卷內之文書證據，亦無刑事訴訟法第159 條之4 之顯有
    不可信之情況與不得作為證據之情形，且公訴人、被告與辯
    護人迄本院言詞辯論終結前均未聲明異議，依刑事訴訟法第
    159 條至159 條之5 之規定，均有證據能力，合先敘明。
、得心證之理由：
一、按犯罪事實應依證據認定之，無證據不得認定犯罪事實，又
    不能證明被告犯罪或其行為不罰者，應諭知無罪之判決，刑
    事訴訟法第154 條第2 項、第301 條第1 項分別定有明文。
    次按認定不利於被告之事實，須依積極證據，茍積極之證據
    本身存有瑕疵而不足為不利於被告事實之認定，即應為有利
    於被告之認定，更不必有何有利之證據，而此用以證明犯罪
    事實之證據，猶須於通常一般人均不至於有所懷疑，堪予確
    信其已臻真實者，始得據以為有罪之認定，倘其證明尚未達
    到此一程度，而有合理性之懷疑存在，致使無從為有罪之確
    信時，即應為無罪之判決，此有最高法院82年度臺上字第16
    3 號判決、76年度臺上字第4986號、30年度上字第816 號等
    判例意旨可資參照。而依法治國家之刑事訴訟原則，檢察官
    除提起公訴外，尚須維持公訴，負有說服責任，其舉證責任
    之目的，係在充分證明被告確有如公訴所指之犯罪事實，從
    而其舉證責任應存在於刑事訴訟程序之全程，且於舉證不足
    以使法院產生有罪之確信時，為終局的舉證責任未盡，是故
    ，於公訴程序，用以證明犯罪事實之證據之蒐集、提出、及
    說服之責任，在於檢察官，刑事訴訟法第161 條第1 項規定
    檢察官就被告犯罪事實，應負舉證責任，並指出證明之方法
    ，即明示其旨，至於修正前刑事訴訟法第163 條第1 項及修
    正後刑事訴訟法第163 條第2 項關於法院調查證據之規定，
    乃指法院應於訴訟當事人舉證之範圍內，依職權或聲請，循
    刑事訴訟法第164 條以下關於證據調查之程序及方法而為調
    查，以將檢察官及其他當事人之舉證轉換為法院之證據認知
    ，究明證據之證據能力與證明力，非謂法院得逾越公正第三
    者地位，代檢察官蒐集證據，否則不啻破壞訴訟三方關係，
    衍生由法院證明被告犯罪，或檢察官與法院協同證明被告犯
    罪等嚴重悖反法治國家原則之結果，影響人民對於法院中立
    客觀之信賴，最高法院87年度臺非字第1 號判決謂：「按法
    院固應依職權調查證據，但並無蒐集證據之義務。刑事訴訟
    法第379 條第10款規定應於審判期日調查之證據而未予調查
    之違法，解釋上應不包括蒐集證據在內，其調查之範圍，以
    審判中案內所存在之一切證據為限，案內所不存在之證據，
    即不能責令法院為發現真實，應依職權從各方面詳加蒐集、
    調查。」，暨92年度臺上字第128 號判例謂：「刑事訴訟法
    第161 條已於91年2 月8 日修正公布，修正後同條第1 項規
    定：檢察官就被告犯罪事實，應負舉證責任，並指出證明之
    方法。因此，檢察官對於起訴之犯罪事實，應負提出證據及
    說服之實質舉證責任。倘其所提出之證據，不足為被告有罪
    之積極證明，或其闡明之證明方法，無從說服法官以形成被
    告有罪之心證，基於無罪推定之原則，自應為被告無罪判決
    之諭知。」洵屬的論，可供參考。
二、公訴意旨認被告乙○○涉犯刑法第277 條第1 項之傷害罪嫌
    ，無非以「被告乙○○之供述、告訴人甲○○之指訴、證人
    丙○○之證述、告訴人所提之聯合醫院和平院區診斷證明書
    與受傷照片」等情，為主要論據。
三、訊據被告乙○○固坦承其與告訴人甲○○家人有民事訴訟糾
    紛，其於97年7 月9 日晚間8 時許，在臺北市○○○路○ 段
    2 號住處門口，有持防身噴霧劑朝告訴人噴灑，惟堅詞否認
    有何傷害犯行，辯稱：「我於97年7 月9 日晚間8 時許，從
    臺北市○○○路○ 段16巷10號3 樓下樓返回重慶南路3 段2
    號住處途中，看到告訴人距離我約50公尺，告訴人剛從臺北
    市○○○路○ 段16巷10號出來，我走到3 段2 號門口時，告
    訴人與我相距約7 公尺，當時周圍都沒有人，告訴人就接近
    我並出手打我，我就手拿起拐杖要防衛告訴人的攻擊，但拐
    杖還沒有碰到告訴人，告訴人退下，我就放下枴杖，告訴人
    又向前作勢要打我，我基於正當防衛的意思拿噴霧劑噴他2
    下，告訴人跑離開現場，我就回家換衣服，準備要去警局報
    案，我走到臺北市○○○街人行穿越道時，告訴人又追上來
    用黑色會反光的長方體打我的左後腦勺，我沒有用拐杖打告
    訴人的左手臂、左前臂、右前臂、右手、胸部、頸部，不知
    告訴人為何會受傷」等語。
四、經查：
  (一)被告如何於公訴意旨所載之時地，拿噴霧劑噴告訴人，並拿
    拐杖打、刺與戮告訴人，致告訴人受傷等情，固據告訴人在
    警詢與偵審中指訴在卷，並有告訴人所提出之診斷證明書附
    卷足憑。惟按「告訴人之告訴，係以使被告受刑事訴追為目
    的，是其陳述是否與事實相符，仍應調查其他事實以資審認
    ，始得為不利被告之認定」，最高法院亦於52年著有臺上字
    第1300號判例可稽，況告訴人家人與被告之前就有民事訴訟
    糾紛，顯見告訴人與被告本就不睦，此為被告與告訴人所不
    爭執之事，則告訴人之指訴是否可採，仍應審酌其他事證，
    以資判斷。
  (二)關於公訴意旨所載被告第1 次傷害告訴人部分：
  1.證人丙○○如何於97年7 月9 日晚上8 時左右，行經臺北市
    ○○○路3 段2 號時，其看到告訴人雙手都有提東西，告訴
    人經過上址2 號門口後再走回去，作勢要吵架，被告就從口
    袋內拿出噴霧劑朝告訴人噴，噴完後，被告作勢拿拐杖要打
    告訴人，但沒有打等情，業經證人丙○○在偵查中具結證述
    明確（見偵查卷第35頁）。足徵告訴人在經過被告位於臺北
    市○○○路○ 段2 號住處門口時，故意再走回去，告訴人並
    作勢要與被告吵架，被告始拿噴霧劑朝告訴人噴，被告雖有
    作勢拿拐杖要打告訴人，但沒有打到告訴人等情，堪以認定
    ；益徵被告上開辯稱：當時在臺北市○○○路○ 段2 號住處
    門口時，因告訴人接近並出手打彼，彼出於正當防衛之意思
    拿噴霧劑朝告訴人噴2 下，且彼拿起拐杖要防衛告訴人的攻
    擊，但拐杖還沒有碰到告訴人，告訴人就退下等語，並非無
    稽。
  2.抑且，證人丙○○在原審中再次具結證述上情，亦即其當時
    如何出門準備到中正紀念堂運動，行經臺北市○○○路○ 段
    4 巷走到重慶南路3 段左轉彎準備要沿重慶南路3 段走到寧
    波西街過紅綠燈，在4 巷口北側騎樓就有碰到告訴人，其看
    到告訴人忽然轉彎朝臺北市○○○路○ 段2 號方向走，走沒
    有兩步，其看到被告從口袋裡面拿出噴霧劑一直朝告訴人臉
    部噴灑，並舉起拐杖作勢要打告訴人，但被告舉起拐杖在原
    地不動並未往前，故沒有打到告訴人，告訴人沒有辦法接近
    ，就掉頭走了等情，亦經證人丙○○在原審中結證稽詳（見
    原審卷第69至71頁）。足徵被告雖有舉起拐杖作勢要打告訴
    人，但被告在原地不動並未往前，故沒有打到告訴人，告訴
    人就掉頭走了之情，應無疑義，故告訴人有關被告當時曾持
    拐杖打彼致彼受傷等語指訴之可信度，誠屬有疑。
  3.被告確有拿噴霧劑朝告訴人噴一節，業經被告供述不諱，核
    與告訴人與證人丙○○證述之情節相符。惟告訴人既經過被
    告位於臺北市○○○路○ 段2 號住處門口後，故意再走回去
    ，作勢要與被告吵架等情，業經證人丙○○證述明確如前，
    則被告就此部分辯稱其出於正當防衛之意而拿防身噴霧劑噴
    告訴人等語之辯解，應可採信。蓋「按對於現在不法之侵害
    ，而出於防衛自己權利之行為不罰，刑法第23條前段定有明
    文。刑法上之正當防衛，祇以基於排除現在不法之侵害為已
    足，防衛過當，指防衛行為是否超越必要之程度，須就實施
    之情節而為判斷，即應就不法侵害者之攻擊方法與其緩急情
    勢，由客觀上審察防衛權利者之反擊行為，是否出於必要以
    定之」，最高法院著有63年台上字2104號判例可稽。再按「
    對於現在不法之侵害，而出於防衛自己或他人權利之行為不
    罰，刑法第23條前段定有明文。次按正當防衛為阻卻違法事
    由之一，必須具備：(一)存在現時不法侵害之緊急防衛情狀；
    (二)所實施者為客觀上必要之防衛行為等要件，其中所謂『不
    法侵害』，並不以刑法所規定之犯罪為限，亦即不以受侵害
    者為刑法所保護之法益為限，其他各種法律所承認之利益，
    亦包括在內，是辱罵他人之行為，雖非公然為之，而不構成
    刑法第309 條第1 項之犯罪，然仍屬侵害他人名譽之行為，
    名譽權既受民法第18條、第19條規定之保障，對之實施侵害
    ，自屬不法侵害之一種；又防衛行為是否客觀必要，應就侵
    害或攻擊行為之方式、重輕、緩急與危險性等因素，並參酌
    侵害或攻擊當時防衛者可資運用之防衛措施等客觀情狀而做
    判斷，其標準乃在於一個理性之第三人處於防衛者所面臨之
    狀況，是否亦會採取同樣強度之防衛行為，亦即只要是有效
    排除不法侵害且造成損害最輕微之防衛行為即可，並無以出
    於不得已之唯一手段為要件，也無須考慮所保護之法益是否
    優越於所侵害之法益之法益平衡問題，而且防衛者能否以逃
    避、迂迴方式取代直接反擊行為，亦在所不問」（本院94年
    度上易第597 號判決參照）。則本件年紀已近70歲且行動不
    便需持拐杖走路之被告，突然看到與其之前就有民事訴訟糾
    紛年餘30多歲之告訴人故意往回走到其住處門口，要與被告
    吵架，則被告為防衛自己免受年輕之告訴人的不當攻擊，拿
    噴霧劑朝告訴人噴2 下，應無過當之處。況同時也被噴霧劑
    波及到的在場證人丙○○之身體反應，是眼睛因此有掉眼淚
    等情，亦經證人丙○○在原審中結證無訛（見原審卷70頁反
    面），足徵被告辯稱其噴告訴人的噴霧劑是防身用的噴霧劑
    等語，應可採信。益徵告訴人於當時既至被告住處門口要與
    被告吵架，則被告拿噴霧劑朝告訴人噴2 下，顯係基於正當
    防衛之意思而為之，而此防衛行為亦未過當，故被告此部分
    之行為符合正當防衛之要件，亦堪認定。
  (三)關於公訴意旨所載被告第2 次傷害告訴人部分：
    被告就此部分辯稱：「．．．告訴人又向前作勢要打我，我
    基於正當防衛的意思拿噴霧劑噴他2 下，告訴人跑離開現場
    ，我就回家換衣服，準備要去警局報案，我走到臺北市○○○街人行穿越道時，告訴人又追上來用黑色會反光的長方體
    打我的左後腦勺．．．」等語如前，雖告訴人堅稱未曾持東
    西在臺北市○○○街人行穿越道上打被告之左後腦勺等語，
    然當時騎機車途經該處附近等紅燈之證人黃柏雄，確曾在臺
    北市○○○街與重慶南路口看到有一年紀很大的人抱著頭而
    且流血，該人沒有什麼頭髮，被打的人很像被告乙○○等情
    ，業經證人黃柏雄在偵查中證述明確（見偵查卷第55頁）；
    而當時亦途經該處等紅燈之機車騎士王宏宗亦在偵查中明確
    證稱略以：其看到一個人抱著頭有流血，走到靠我這邊的馬
    路邊，被打的人原本站的地方，有一個人站著，受傷的人有
    跟那位站著的人對話，但其不知站著的人是否是打人的人，
    動手的一瞬間我沒看到，且其對於被毆之人及與之對話的人
    的長相都已經忘了等語（見偵查卷第55頁）；此外，復有被
    告頭部受傷流血之照片在卷足馮（見偵查卷第38頁），觀諸
    該照片中人之頭髮確屬稀少，證人黃柏雄所看到頭部受傷流
    血之人的時間、地點與被告所述之情節相符，且被告之頭髮
    確屬稀少，則證人黃柏雄所看到頭部受傷流血之人應係被告
    無疑；而被告確受有後枕裂傷（約3.5 公分）之傷害，亦有
    臺市立聯合醫院和平院區於97年7 月9 日所出具之診斷證明
    書附卷可稽（見偵查卷第39頁）。足見被告上開辯稱其拿噴
    霧劑朝告訴人噴2 下，告訴人跑離開現場，其就回家換衣服
    ，並要去警局報案，然走到臺北市○○○街人行穿越道時，
    被人持物毆打左後腦勺，致後腦勺受傷流血之辯解，並非無
    據。雖當時途經臺北市○○○街之機車騎士黃柏雄與王宏宗
    未能目睹是何人毆打被告之頭部（見偵查卷第55頁），但此
    或係因晚上視線不良、或被告被打的時候剛好證人即機車騎
    士未看到所致，從前揭證據雖無法證明確係告訴人持物毆打
    被告之頭部，但被告確有於前開時地被他人打頭部致頭部受
    傷流血等情，既經本院認定如前，故被告上開有關當時其係
    被告訴人打頭部，致頭部受傷流血，怎有可能傷害告訴人等
    情之辯解，雖持物毆打被告頭部之人是否是告訴人或屬有疑
    ，惟被告當時既頭部受傷流血，衡情其應無可能再行傷害告
    訴人，況亦無他人目擊被告確有傷害告訴人之犯行，自難遽
    謂被告有此部分傷害告訴人之犯行。
  (四)公訴意旨所載被告涉有傷害告訴人之犯行，僅有告訴人之指
    訴與告訴人之診斷證明書為證，然被告之辯解大致上均與實
    情相符，業經本院詳細論述如上，自難在未有其他更明確之
    證據的情況下，僅憑與被告不睦之告訴人的指訴，即遽行論
    斷被告確涉犯傷害罪。另診斷證明書僅能證明告訴人確有受
    傷，但確無法證明告訴人受傷之原因或造成告訴人之傷是何
    人所為，自亦難以此即論斷被告確有傷害告訴人之犯行。
  (五)綜上諸情參互以析，被告所辯並無涉犯公訴意旨所訴之前揭
    傷害犯行，洵有堪予採信之處。公訴人所舉事證，尚有合理
    性之懷疑存在，致使無從說服本院確信被告確有公訴意旨所
    指之涉犯前開傷害罪嫌，揆諸首開法條規定及裁判先例意旨
    ，不能證明被告犯罪，本院就被告自應為無罪之諭知，以昭
    審慎。
肆、原審就卷內證據資料，未詳予勾稽，遽為被告有罪科刑之判
    決，顯有未合。被告上訴意旨，據此指摘原判決不當，求予
    撤銷改判，為有理由，應由本院將原判決撤銷，另為被告無
    罪之諭知。
據上論斷，應依刑事訴訟法第369 條第1 項前段、第364 條、第
301 條第1 項，判決如主文。
本案經檢察官郭棋湧到庭執行職務。
中    華    民    國    98    年    10    月    28    日
                  刑事第二十庭審判長法  官  楊貴雄
                                    法  官  周明鴻
                                    法  官  許必奇
以上正本證明與原本無異。
不得上訴。
                                    書記官  廖素花
中    華    民    國    98    年    10    月    28    日


司法院資訊處製作；財團法人民間司法改革基金會備份。
